臺灣高等法院刑事判決
111年度上訴字第3075號
上  訴  人  
即  被  告  彭婉柔

上列上訴人因詐欺等案件，不服臺灣桃園地方法院111年度訴字
第109號，中華民國111年4月29日第一審判決（起訴案號：臺灣
桃園地方檢察署109年度偵字第15948號），提起上訴，本院判決
如下：
    主  文
原判決撤銷。
彭婉柔幫助犯洗錢防制法第十四條第一項之洗錢罪，處有期徒刑
參月，併科罰金新臺幣壹萬元，罰金如易服勞役，以新臺幣壹仟
元折算壹日。
    事  實
一、彭婉柔於民國108年8月間，聽聞友人張仕偉願以每介紹一個
    人提供金融帳戶即可收取新臺幣（下同）1,000元之報酬，
    提供銀行帳戶之人可以獲得5,000元報酬(無積極證據證明彭
    婉柔有取得上開報酬)，彭婉柔依其社會經驗，雖可預見金
    融機構帳戶係個人理財之重要工具，為個人財產、信用之重
    要表徵，如交予他人使用，有供作財產犯罪用途之可能，而
    犯罪者取得他人存摺、金融卡及密碼之目的在於取得贓款及
    掩飾犯行不易遭人追查，對於提供帳戶雖無引發他人萌生犯
    罪之確信，但仍以縱若前開取得帳戶之人利用其帳戶持以詐
    欺取財，或掩飾、隱匿特定犯罪所得而洗錢，亦不違背其本
    意之幫助犯意，幫助一般洗錢之不確定故意，適有貪圖5,00
    0元報酬之包鈞瑋有意提供帳戶，包鈞瑋先於108年9月9日在
    桃園市○○區○○路0段000號之永威汽車修理廠，將其名下中國
    信託商業銀行帳號000-000000000000號帳戶（下稱系爭帳戶
    ）存摺、印章交付給彭婉柔，再由彭婉柔轉交張仕偉，彭婉
    柔另指示包鈞瑋，在桃園市○○區○○路0段0○0號之修車廠，將
    系爭帳戶之提款卡（含密碼）交付給張仕偉，供張仕偉使用
    （無證據顯示彭婉柔知悉或可得而知詐欺成員達3人以上或
    其中含有少年成員），而張仕偉（或其他詐欺成員）於108
    年9月15日假冒謝秉豐友人致電謝秉豐，佯稱需緊急借款，
    使謝秉豐因此陷於錯誤，而於108年9月17日下午4時41分許
    ，在雲林縣○○鎮○○路000○0號之西螺郵局匯款16萬元至包鈞
    瑋上開系爭帳戶內，隨後領取一空。
二、案經桃園市政府警察局楊梅分局報請臺灣桃園地方檢察署檢
    察官偵查起訴。
　　理  由
壹、證據能力部分
　　本判決以下所引具傳聞性質之各項供述證據，經上訴人即被
    告彭婉柔（下稱被告）與檢察官在準備程序均同意有證據能
    力，本院於審理期日調查證據時提示並告以要旨後，未據當
    事人於言詞辯論終結前就證據能力部分有所異議，經審酌該
    言詞陳述或書面陳述作成時之情況，該等證據並無違背法定
    程序取得或顯不可信之情形，以之作為證據均屬適當，依據
    刑事訴訟法第159條之5規定，自應認為均有證據能力。其餘
    認定事實所引用之非供述證據，並無證據證明係公務員違背
    法定程序所取得，且就本案待證事項復具有相當關連性，亦
    無刑事訴訟法第159條之4顯有不可信之情況與不得作為證據
    之情形，復經本院於審理期日依法進行證據之調查、辯論，
    依同法第158條之4規定之反面解釋，亦均應有證據能力。
貳、本院認定犯罪事實之證據及理由
一、訊據被告固坦承有因張仕偉許諾報酬，因而向包鈞瑋收取系
    爭帳戶存摺及印章並轉交張仕偉，並指示包鈞瑋將提款卡及
    密碼交給張仕偉，而被害人謝秉豐遭詐騙16萬元匯入系爭帳
    戶內被提領之事實，惟矢口否認有何上開犯行，辯稱：我是
    被張仕偉所騙，以為系爭帳戶的存摺是要收受工程款進行逃
    漏稅，我不知道張仕偉會拿去做詐欺犯罪使用云云。經查：
  ㈠上述不爭執之事實，除據被告及包鈞瑋供述其等為圖報酬，
    而收取、交付系爭帳戶存摺、印章、提款卡及密碼予張仕偉
    等語外(見原審卷第91至92頁、第95頁以下)，被害人謝秉豐
    受騙的事實，並經證人即被害人謝秉豐於警詢時證述屬實(
    見偵卷第143頁以下)，並有通聯調閱查詢單(見偵卷第43頁)
    、車輛詳細資料報表(見偵卷第53頁)、指認犯罪嫌疑人紀錄
    表(見偵卷第71頁至第73頁)、對話紀錄翻拍照片(見偵卷第2
    1頁至第25頁、第77頁至第90頁、第113頁至第120頁、第207
    頁至第229頁)、刑案照片(見偵卷第91頁至第93頁)、中國信
    託商業銀行股份有限公司108年12月5日函及所附資料(見偵
    卷第131頁至第141頁)、被害人之郵政跨行匯款申請書影本
    附卷可佐(見偵卷第147頁)，此部分事實首堪認定。
　㈡被告將包鈞瑋系爭帳戶之金融卡及密碼予張仕偉，應具備幫
    助詐欺取財之不確定故意
  1.金融機構開設帳戶，請領存摺及金融卡，係針對個人身分、
    社會信用，而予以資金流通，具有強烈屬人性；而金融帳戶
    為個人理財工具，且金融存摺、金融卡亦事關個人財產權益
    保障，其專有性甚高，除非本人或與本人親密關係者，難認
    有何理由，可自由流通使用該存摺，一般人均有妥為保管及
    防止他人任意使用的認識，縱使特殊情況，偶需交付他人使
    用，亦必深入瞭解用途及合理性始予提供，且該等專有物品
    ，如落入不明人士手中，而未加以闡明正常用途，極易被利
    用為與財產犯罪有關之工具，此為一般人生活認知所易體察
    之常識。而有犯罪意圖者，非有正當理由，竟徵求他人提供
    帳戶，客觀上可預見其目的，係供為某筆資金存入後，再行
    領出之用，且該筆資金存入及提領過程，係有意隱瞞其流程
    及行為人身分曝光之用意，常人本於一般認知能力均易瞭解
    。從而，如非為詐騙財物、恐嚇取財或洗錢等不法目的，衡
    情應無收受他人帳戶存摺、金融卡之理，是此等行為客觀上
    顯屬可疑，而有為隱瞞某種作為流程及行為人身分曝光等不
    法意圖，應屬可見。是在一般情況下，一般人已難同意他人
    使用自己之帳戶，依被告於警詢及原審審理所述，張仕偉租
    帳戶係為公司逃漏稅放工程款等語（見偵卷第204至205頁、
    原審卷第96至97頁），然依被告所提與David Chang（即張
    仕偉）之LINE對話中並未談及帳戶係供逃漏稅使用，反而直
    接告知之被告「一本6給你，你可以報5」、「這是男的價」
    、「行情」「南部只有5/4」、「一人最多2，一本也可以」
    等語（見本院卷第43頁），張仕偉顯係以收購帳戶為目的，
    且被告亦曾懷疑而詢問David Chang「穩嗎」（見本院卷第5
    5頁），亦足認被告主觀已有懷疑租借帳戶之用途。
　⒉被告自承有國中畢業學歷並從事服務業(見原審審訴卷第15頁
    、偵卷第63頁)，足認被告已具有社會一般人之社會經驗以
    及常識。倘若張仕偉所稱的「工程款」係合法合規，張仕偉
    當可使用自己的銀行帳戶進行交易，又何必借用他人的帳戶
    再讓被告彭婉柔及提供帳戶之人抽傭？又據被告所述，其與
    張仕偉僅透過友人輾轉認識，只看過幾次面，並無深交等語
    (見原審審字卷第205頁)，被告亦非張仕偉的合夥事業夥伴
    ，衡諸常情，張仕偉怎會輕易讓工程款資金轉入被告提供的
    帳戶而不計風險？又被告僅單純提供他人帳戶卻可獲得1,00
    0元之報酬，已經於一般勞務報酬之常情相違。再者，近年
    來詐欺集團猖獗，民眾受騙案件層出不窮，政府亦再三宣導
    ，衡情被告於他人要求提供帳戶時，應更為謹慎小心，其竟
    未加查證，即提供他人帳戶給張仕偉，被告任由張仕偉管領
    支配上開帳戶，對於詐欺犯罪不法構成要件之實現，雖非有
    意使其發生，然此項結果之發生，顯不違背被告之本意，其
    容任之心態，即屬幫助詐欺之不確定故意甚明。
　㈢被告將包鈞瑋系爭帳戶之金融卡及密碼提供予張仕偉，應具
    備幫助洗錢之不確定故意：
    按金融帳戶乃個人理財工具，依我國現狀，申設金融帳戶並
    無任何特殊限制，且可於不同之金融機構申請多數帳戶使用
    ，是依一般人之社會通念，若見他人不以自己名義申請帳戶
    ，反而收購或借用別人之金融帳戶以供使用，並要求提供提
    款卡及告知密碼，則提供金融帳戶者主觀上如認識該帳戶可
    能作為對方收受、提領特定犯罪所得使用，對方提領後會產
    生遮斷金流以逃避國家追訴、處罰之效果，仍基於幫助之犯
    意，而提供該帳戶之提款卡及密碼，以利洗錢實行，仍可成
    立一般洗錢罪之幫助犯。被告提供包鈞瑋系爭帳戶之金融卡
    及密碼予張仕偉後，張仕偉即將之供自己使用，而持之向被
    害人謝秉豐施用詐術詐取財物，而犯詐欺取財之特定犯罪，
    本案系爭帳戶作為謝秉豐匯入詐騙款項之人頭帳戶，足以助
    益於張仕偉製造金流斷點，掩飾、隱匿上開犯罪所得之去向
    ，藉此逃避司法追訴、處罰，於正犯應成立一般洗錢罪。被
    告對於提供上開金融機構帳戶金融卡及密碼，可能被利用為
    詐欺取財之犯罪工具，有所預見，其主觀上並知悉金融卡功
    能即在提領帳戶內金錢，對於其帳戶可能作為對方收受、提
    領特定犯罪所得，藉由他人名義之人頭帳戶製造金流斷點，
    規避司法偵查，當同可預見。從而，被告將包鈞瑋所有系爭
    帳戶金融卡、密碼交付張仕偉，容任他人持以收受或提領特
    定犯罪所得使用，藉由本案系爭帳戶掩飾、隱匿犯罪所得之
    去向，自已該當刑法第30條第1項前段、洗錢防制法第14條
    第1項之幫助洗錢罪。
  ㈣綜上，依卷內事證，雖無證據證明被告事前已完全知悉張仕
    偉或其他詐欺成員取得包鈞瑋系爭帳戶之金融卡、密碼後，
    會以何方式遂行犯罪行為，然被告提供包鈞瑋系爭帳戶之金
    融卡、密碼有可能供張仕偉利用作為犯罪工具，當為被告所
    能預見，且其發生顯然並不違反被告之本意。被告辯稱係受
    張仕偉所騙云云，並無足採。是本案事證明確，被告所犯幫
    助詐欺取財、幫助洗錢犯行堪以認定，應依法論科。
參、論罪科刑及撤銷原判決之理由
一、論罪科刑
　㈠按刑法上之幫助犯，係對於犯罪與正犯有共同之認識，而以
    幫助之意思，對於正犯資以助力，而未參與實施犯罪之行為
    者而言。是以，如以幫助他人犯罪之意思而參與犯罪構成要
    件以外之行為者，即屬幫助犯，而非共同正犯。所謂以幫助
    他人犯罪之意思而參與者，指其參與之原因，僅在助成他人
    犯罪之實現而言；所謂參與犯罪構成要件以外之行為者，係
    指其所參與者非直接構成某種犯罪事實之內容，而僅係助成
    其犯罪事實實現之行為而言。依卷內證據不足認被告與張仕
    偉詐騙謝秉豐之犯行，有何共同犯意聯絡及行為分擔，是本
    件被告為賺取不法利益，基於幫助他人詐欺取財及洗錢之犯
    意，由被告提供包鈞瑋系爭帳戶，使張仕偉得以遂行本案詐
    欺取財之犯行，且自該帳戶提領詐欺贓款後，即達掩飾犯罪
    所得去向之目的，然被告所為，並不等同於對被害人施以欺
    罔之詐術行為，亦非提領犯罪所得之掩飾去向行為，此外，
    復無其他證據證明被告有參與詐欺取財及洗錢犯行之構成要
    件行為，是被告提供本案帳戶金融卡及密碼供人使用之行為
    ，係對於他人遂行詐欺取財及洗錢之犯行資以助力，應論以
    幫助犯，自無從論以加重詐欺取財罪及一般洗錢罪之正犯，
    公訴意旨就此尚有誤會，應予指明。
  ㈡末按幫助犯之成立，主觀上行為人須有幫助故意，客觀上須
    有幫助行為，又幫助犯係從屬於正犯而成立，並無獨立性，
    故幫助犯須對正犯之犯罪事實，具有共同認識而加以助力，
    始能成立，其所應負責任，亦以與正犯有同一認識之事實為
    限，若正犯所犯之事實，超過其共同認識之範圍時，則幫助
    者事前既不知情，自不負責；從犯對正犯行為所認識之內容
    ，如與正犯所發生之事實不一致時，應僅就其所認識之範圍
    負責。查被告將包鈞瑋系爭帳戶之存摺、提款卡（含密碼）
    予張仕偉，雖可認知張仕偉可能自己或夥同他人以一般民眾
    為詐欺取財對象，並以其所提供的帳戶作為轉帳匯款使用，
    惟依卷內資料，並無證據可以證明被告提供上開銀行帳戶時
    ，已認識其提供之上開銀行帳戶，將會由成員三人以上的犯
    罪組織持以使用，故核被告所為，係犯刑法第30條第1項前
    段、第339條第1項之幫助詐欺取財罪及刑法第30條第1項前
    段、洗錢防制法第14條第1項之幫助一般洗錢罪。公訴意旨
    認被告係犯刑法第339 條之4第1項第2款三人以上共同犯詐
    欺取財罪及洗錢防制法第14條第1項之正犯，容有未洽，惟
    其基本事實同一，且不生變更起訴法條之問題，附此敘明。
　㈢被告一行為同時幫助張仕偉詐欺取財及幫助掩飾、隱匿特定
    犯罪之犯罪所得去向，而觸犯前述2罪名，係以一行為觸犯
    數罪名，為想像競合犯，應依刑法第55條前段規定，從一重
    之幫助一般洗錢罪處斷。
　㈣被告係基於幫助之犯意為一般洗錢罪及詐欺取財罪，而未實
    際參與詐欺及洗錢之犯行，所犯情節較正犯輕微，爰依刑法
    第30條第2項規定，按正犯之刑減輕之。
二、不另為無罪之諭知
　㈠起訴意旨認被告就上開犯罪事實，有加入張仕偉所屬具有持
    續性及牟利性之詐欺組織，亦涉犯組織犯罪防制條例第3條
    第1項後段之參與犯罪組織罪等語。
　㈡訊據被告堅決否認有何此部分參與犯罪組織，辯稱：我沒有
    加入任何詐騙集團等語。經查：被告提供他人帳戶、提款卡
    及密碼，雖然可預見涉及幫助詐欺犯行，但不代表被告對於
    幕後是否屬詐欺集團之運作模式有所認識，尚難逕予推論被
    告主觀上對於幕後參與之行為人人數有所認識或預見；且依
    卷內證據資料顯示，本案並無證據證明除張仕偉以外之第三
    人出面實施詐欺行為，尚無法排除張仕偉同一人分飾多角而
    實施詐術之可能性，是依現有卷證資料，實乏積極具體證據
    足認實行詐欺之共同正犯有三人以上，依罪疑唯輕原則，尚
    難認被告所為符合組織犯罪防制條例第2條所規定參與三人
    以上之有結構性犯罪組織之要件。  
  ㈢綜上所述，本案並無積極證據足以證明被告涉犯參與犯罪組
    織罪，依法原應為被告此部分均無罪之諭知，惟起訴意旨認
    被告此部分行為如成立犯罪，與上開經本院論罪之幫助一般
    洗錢罪，具想像競合犯之裁判上一罪、爰不另為無罪之諭知
    。　
三、撤銷原判決之理由
  ㈠原審審理結果，以被告加重詐欺取財罪、一般洗錢罪及參與
    犯罪組織罪事證明確，依法論罪科刑，固非無見。惟查：本
    案依卷內事證，並無證據可以證明被告參與三人以上共犯之
    詐欺集團犯罪組織，且被告所為本案犯行，其主觀上僅有幫
    助犯詐欺取財罪及一般洗錢罪之不確定故意，卷內亦未見被
    告有何參與詐欺謝秉豐之行為或於事後提領分得詐騙款項之
    積極證據，因無證據證明被告有參與詐欺取財犯行及洗錢之
    構成要件行為，應認被告此部分所為，係幫助犯而非正犯成
    立刑法第30條第1 項前段、洗錢防制法第14條第1 項之幫助
    一般洗錢罪，原判決認事用法，均有違誤。被告上訴意旨否
    認犯罪，雖無理由，原判決既有上開違誤之處，自應由本院
    將原判決撤銷改判。
  ㈡爰以被告之責任為基礎，審酌被告正值青年，竟不循正途獲
    取穩定經濟收入，為貪圖輕易獲得金錢，提供他人金融機構
    之帳號、提款卡及密碼，方便他人行騙使用，並隱避金流增
    加查緝困難，對社會所生危害均非輕；並考量被告犯罪動機
    、目的、手段、角色分工、被害人受騙所生損害，被告犯罪
    後否認犯行，未能與被害人和解，賠償損失，及被告自述國
    中畢業，單親撫養六歲稚兒、從事自由業與家庭生活情況等
    一切情狀，量處如主文第2 項所示之刑，併就併科罰金部分
    ，諭知易服勞役之折算標準。
  ㈢沒收部分
  ⒈刑法有關犯罪利得沒收，第38條之1 第1 項規定「犯罪所得
    ，屬於犯罪行為人者，沒收之。但有特別規定者，依其規定
    」，其立法理由略謂：「為避免被告因犯罪而坐享犯罪所得
    ，顯失公平正義，而無法預防犯罪，現行法第38條第1 項第
    3 款及第3 項對屬於犯罪行為人之犯罪所得僅規定得沒收，
    難以遏阻犯罪誘因，而無法杜絕犯罪，亦與任何人都不得保
    有犯罪所得之原則有悖，爰參考貪腐公約及德國刑法第73條
    規定，將屬於犯罪人所有之犯罪所得，修正應沒收」。準此
    ，「任何人都不得保有犯罪所得」為普世基本法律原則，犯
    罪所得之沒收、追徵，在於剝奪犯罪行為人之實際犯罪所得
    （原物或其替代價值利益），使其不能坐享犯罪之成果，以
    杜絕犯罪誘因，而可謂遏阻、防止財產犯罪之重要刑事措施
    ，性質上屬類似不當得利之衡平措施，著重所受利得之剝奪
    。反之，苟無犯罪所得，或無法證明有犯罪所得，自不生利
    得剝奪之問題。是以，在幫助犯之情形，倘幫助犯並未因其
    幫助行為而獲得任何犯罪所得（如未自正犯處取得任何利益
    ）或無法證明其有犯罪所得，自不生利得剝奪之問題，亦不
    需就正犯所獲得之犯罪所得而負沒收、追徵之責。查被告固
    將包鈞瑋系爭帳戶存摺、提款卡、密碼交付張仕偉，幫助張
    仕偉遂行本案犯行，然被告否認犯行且有因此而獲有利益，
    且依現存卷內證據，尚無積極證據證明被告實際獲取犯罪所
    得而受有何不法利益，依前開說明，即無宣告沒收其犯罪所
    得之適用，應予敘明。
  ⒉又洗錢防制法第18條第1 項固規定「犯第14條之罪，其所移
    轉、變更、掩飾、隱匿、收受、取得、持有、使用之財物或
    財產上利益，沒收之；犯第15條之罪，其所收受、持有、使
    用之財物或財產上利益，亦同。」，惟被告非實際上提款之
    人，無掩飾隱匿詐欺贓款之犯行，非洗錢防制法第14條第1
    項之正犯，自無上開條文適用，附此敘明。　　
據上論斷，應依刑事訴訟法第369條第1項前段、第364條、第299
條第1項前段，判決如主文。
本案經檢察官侯千姬到庭執行職務。
中　　華　　民　　國　　111 　年　　11　　月　　2 　　日
                  刑事第十二庭  審判長法　官  陳如玲
                                      法　官  蔡如惠
                                      法　官  廖建瑜
以上正本證明與原本無異。
如不服本判決，應於收受送達後20日內向本院提出上訴書狀，其
未敘述上訴之理由者並得於提起上訴後20日內向本院補提理由書
（均須按他造當事人之人數附繕本）「切勿逕送上級法院」。
                                      書記官  邵佩均
中　　華　　民　　國　　111 　年　　11　　月　　2 　　日
附錄:本案論罪科刑法條全文
中華民國刑法第339條（普通詐欺罪）
意圖為自己或第三人不法之所有，以詐術使人將本人或第三人之
物交付者，處5年以下有期徒刑、拘役或科或併科50萬元以下罰
金。
以前項方法得財產上不法之利益或使第三人得之者，亦同。
前二項之未遂犯罰之。
洗錢防制法第14條
有第二條各款所列洗錢行為者，處7年以下有期徒刑，併科新臺
幣5百萬元以下罰金。
前項之未遂犯罰之。
前二項情形，不得科以超過其特定犯罪所定最重本刑之刑。